【裁判字號】    88,訴,591
【裁判日期】    890229
【裁判案由】    違反山坡地保育利用條例
【裁判全文】
臺灣嘉義地方法院刑事判決                          八十八年度訴字第五九一號
    公訴人  臺灣嘉義地方法院檢察署檢察官
    被  告  乙○○
            甲○○
右列被告等因違反山坡地保育利用條例案件，經檢察官提起公訴（八十八年度偵字第
五二六七號），本院判決如左：
    主  文
乙○○、甲○○均無罪。
    事  實
一、公訴意旨略以：被告乙○○與甲○○二人為父子，竟共同基於意圖為自己不法利
    益之概括犯意聯絡與行為分擔，連續自民國八十七年十月間起，在嘉義縣梅山鄉
    ○○段二四○之一五一地號省有林業用地之山坡地保育區○○○○○道路供人傾
    倒垃圾等廢棄物。因認被告二人涉犯山坡地保育利用條例第三十四條第一項在公
    有山坡地內擅自修建道路及從事廢棄物處理罪嫌云云。
二、按犯罪事實應依證據認定之，無證據不得推定其犯罪事實；又不能證明被告犯罪
    者，應為無罪之諭知，刑事訴訟法第一百五十四條及第三百零一條第一項分別定
    有明文。又事實之認定，應憑證據，如未能發現相當證據，或證據不足以證明，
    自不能以推測或擬制之方法，為裁判基礎（最高法院四十年台上字第八六號判例
    意旨可資參照）。
三、訊據被告乙○○、甲○○二人固坦承在上開二四○之一五一號土地上開闢道路，
    並供人倒垃圾等情不諱，惟矢口否認有何犯罪，辯稱：開闢道路係為方便搬運竹
    筍農作物之用，因不諳法令，而未向主管機關申請許可，至於傾倒之物品係梅山
    國中所傾倒之磚塊垃圾等語。
四、經查：
    (一)按山坡地保育利用條例第三十四條第一項之規定，固重在保護山坡地，防止濫
      墾、濫建。但亦含有竊佔罪本質，即須以未經土地所有權人同意，或對該山坡
      地無使用權源，竟擅自墾植或開發經營為要件，故如對該山坡地有使用權，或
      經土地所有權人或對該山坡地有占有權人之同意而開發經營，即與該條項之構
      成要件不符，此觀該條將「公有」及「他人之山坡地」併列，但並不及於「自
      己所有之山坡地」，及同條例第二十五條、第三十五條之規定自明。換言之，
      縱使承租人在其承租之土地上闢建道路，而有超限使用，或未擬具水土保持計
      畫，即擅自開發經營之情形，亦屬是否符合同條例第三十五條第一項第一、二
      款應處以罰鍰，或符合同條第三項之構成要件，應依該條項予以處罰之問題，
      不得逕依本條項予以論處（參照最高法院八十七年度台上字第一二二九號、八
      十五年度台上字第二三九九號、八十四年度台上字第二一三二號判決、臺灣高
      等法院暨所屬法院八十五年法律座談會，刑事類提案第二十六號研討結果）。
    (二)次查，坐落嘉義縣梅山鄉○○段二四○之一五一地號林地，係由黃生向嘉義縣
      政府所承租，租賃期間原為七十八年十一月一日起至八十七年十月三十一日止
      ，然於租賃期限屆滿後，又再申請續租，租賃期間自八十七年十一月一日起延
      至九十六年十月三十一日止，此有台灣省嘉義公有山坡地出租造林契約書二紙
      附卷可憑，而被告乙○○、甲○○分別為承租人黃生之子、孫，此亦有戶籍謄
      本在卷可佐，被告等在其父（祖）承租之山坡地上開墾，足認其等對前開山坡
      地確有合法使用權源，應無疑義，從而，依首揭說明，被告等在前開山坡地上
      所為闢建道路，或傾倒垃圾廢棄物之行為，顯與被訴罪名之構成要件不符。
    (三)末查，違反山坡地保育利用條例第三十條之規定，尚須「致生公共危險」始能
      依同法第三十五條第三項之規定科以刑罰，所謂「致生公共危險」，係指在客
      觀上已有發生具體危險之事實存在為必要，雖不必達於已發生實害之程度，但
      亦非僅以有足以生損害之虞之抽象危險為已足，其程度係介於已發生實害結果
      及抽象危險之間；而水土保持法之相關規定，亦須「致生水土流失」，並非僅
      有致生水土流失之虞為已足。本件被告等闢建道路之部分，經嘉義縣政府人員
      及檢察官數次勘驗結果，亦僅記載其有違規使用之事實，但無記載其有致生公
      共危險之實際情形，此有各該勘查紀錄在卷可佐，既無證據足認被告等所為致
      生水土流失及鄰近土地、人員之具體危險，被告等所為自與各該規定之要件不
      符，尚難令被告等負各該刑事責任。
五、綜上所述，本件被告等既有合法使用上開林地之權源，顯與被訴罪名之成立要件
    不符，故難以上開罪名相繩。本件不能證明被告犯罪，依首揭規定及最高法院判
    例意旨，自應為被告等無罪之諭知。
據上論斷，應依刑事訴訟法第三百零一條第一項判決如主文。
本案經檢察官廖家陽到庭執行職務
中      華      民      國    八十九    年      二      月    二十九    日
                                      臺灣嘉義地方法院刑事第三庭
                                          法  官  彭  政  章
右正本證明與原本無異。
如不服本判決，應於判決送達後十日內向本院提出上訴狀( 應附繕本 )。
中      華      民      國    八十九    年      二      月    二十九    日
                                          書記官  洪  麗  惠


司法院資訊處製作；財團法人民間司法改革基金會備份。
